臺灣臺南地方法院民事判決　　　　　　 　 96年度婚字第26號
原　　　告　乙○○
被　　　告　甲○○
上列當事人間請求確認婚姻無效事件，經本院於民國96年5月1日
言詞辯論終結，判決如下：
    主    文
確認原告與被告間之婚姻關係不成立。
訴訟費用新台幣仟元由被告負擔。
    事實及理由
一、原告起訴主張：兩造原為夫妻，於民國74年12月3日離婚後
    ，被告即搬出在外居住，嗣於74年12月8日，因原告大哥之
    女兒結婚，原告家人知悉兩造離婚之事後，要原告去接被告
    回來，並希望兩造復合，原告因而於當日將被告接回，數日
    後即辦理結婚登記，惟兩造再婚未有公開之儀式及2人以上
    之證人，且兩造自辦理結婚登記以來，時常意見不合，原告
    不堪同居所生之痛苦，爰依民法第988條第1項訴請確認兩造
    間之婚姻無效等語。
二、被告則以：兩造於58或59年第一次結婚，並育有一子二女（
    均已成年），74年12月3日，兩造因個性不合而離婚，嗣於
    74年12月8日，在親友之撮合下，利用原告大哥夫婦二人（
    蘇樹根、蘇黃梅）女兒結婚之日，兩造在喜宴宣佈復婚，主
    婚人為蘇樹根（已去世）及郭玉治（被告阿姨），介紹人為
    蘇黃梅（原告大嫂），證婚人為蘇添丁（原告三哥，已去世
    ），除郭玉治外均在結婚之喜宴上出席，由蘇樹根當場宣佈
    女兒歸寧，同時也是兩造復婚儀式等語資為抗辯，爰聲明：
    求為判決駁回原告之訴。
三、得心證之理由：
  （一）按婚姻無效之訴與婚姻不成立之訴不同，此觀民事訴訟
        法第568條第1項規定自明。本件原審認定兩造根本未依
        民法第982條第1項規定舉行公開儀式，亦即無結婚之事
        實，僅在戶籍上為結婚之登記，而有婚姻之形式，核此
        情形係屬婚姻不成立，最高法院78年台上字第2013號裁
        判可資參照。查本件原告訴之聲明固係請求確認原告與
        被告間之婚姻關係無效，惟依其所主張之事實理由係兩
        造間未舉行結婚之公開儀式，是其係請求確認兩造間婚
        姻關係不成立之謂，合先敘明。
  （二）次按結婚應有公開儀式及二人以上之證人，民法第982
        條第1項定有明文。又民法第982條所謂結婚應有公開之
        儀式，指結婚之當事人應行定式之禮儀，使不特定人得
        以共聞共見認識其為結婚者而言，所謂二人以上之證人
        ，衹須有行為能力在場親見而願證明者為已足，不以證
        婚人為限。最高法院51年台上字第551號著有判例。又
        曾依戶籍法為結婚登記，有戶籍登記簿謄本為證，固可
        推定其已結婚，然若有證據以資證明其未有公開之儀式
        及二人以上證人之法定結婚要件時，非不得推翻其推定
        ，最高法院84年度台上字第829號裁判亦可資參照。
     1、經查，兩造曾為夫妻，於74年12月3日離婚後，於74年
        12月8日再辦理結婚登記之事實，有原告所提戶籍謄本
        及台南市中西區戶政事務所96年2月7日南市中西戶伶字
        第0960000755號函檢送之兩造結婚登記資料在卷可稽，
        堪信為真實。
     2、又原告主張兩造於74年12月8日之結婚登記，未依民法
        第982條第1項規定舉行公開儀式之事實，業經證人蘇黃
        梅到庭證稱：「七十四年十二月八日那天我在嫁女兒，
        兩造一起回來做客，我們就一起為兩造和解，兩造也同
        意結婚，那天我請了三十幾桌，那天我、原告的四個哥
        哥、三個姐姐都在場，都共同來為兩造和解，就是要兩
        造結婚之意思，但當天就在場吃飯並沒有說要一起請客
        。當天並沒有向其他賓客說兩造要結婚之事。兩造結婚
        證書，是兩造拿給我蓋的，時間我不記得了，上面是我
        蓋章的沒有錯，我簽的時候，我先生（蘇樹根）同我一
        起簽的。我女兒結婚後，兩造並沒有另外請客。我女兒
        喜宴的費用都是我們自己付的，兩造並沒有幫忙負擔。
        我女兒結婚那天蘇添丁有在場，郭玉治沒有在場，我簽
        結婚證書時，沒有其他客人在場，只有自家人在場而已
        ，我有看到蘇添丁蓋結婚證書，至於我們在哪一天蓋的
        ，我不記得了」等語屬實（參本院96年3月20日言詞辯
        論筆錄），堪信原告之主張為真實；被告雖辯稱證人蘇
        黃梅女兒結婚之日同時也是兩造復婚儀式云云，惟與證
        人蘇黃梅所證述之情節不符，被告復未就此另舉證以實
        其說，則其所辯尚難憑採。
     2、兩造於74年12月8日既未曾舉行公開之結婚儀式，僅於
        戶籍上為結婚之登記而有婚姻之形式，則依前揭說明，
        兩造間之婚姻關係不成立，從而，原告請求確認兩造間
        之婚姻關係不成立，為有理由，應予准許。
四、又本件事證已臻明確，兩造其餘之攻擊防禦方法及舉證，於
    判決結果無影響，毋庸一一論列，附此敘明。
五、訴訟費用負擔之依據：民事訴訟法第78條、第87條第1項。
中　　華　　民　　國　　96　　年　　5 　　月　　15　　日
                  家事法庭法　官　林育幟
上為正本係照原本作成
如對本判決不服，須於判決送達後20日內向本院提出上訴狀
中　　華　　民　　國　　96　　年　　5 　　月　　15　　日
                          書記官　黃坤義
